【裁判字號】    91,簡上,330
【裁判日期】    920307
【裁判案由】    確認本票債權不存在
【裁判全文】
臺灣臺北地方法院民事判決  九十一年度簡上字第三三○號
    上  訴  人  乙○○
    訴訟代理人  鍾開榮律師
    被上訴人    安倉營造股份有限公司
    法定代理人  丙○○
    訴訟代理人  甲○○
右當事人間請求確認本票債權不存在事件，上訴人對於中華民國九十一年三月十八日
本院台北簡易庭八十九年度北簡字第八五六０號第一審判決提起上訴，本院判決如左
：
    主      文
原判決廢棄。
確認被上訴人執有如附表所示本票壹張之票據權利不存在。
第一、二審訴訟費用由被上訴人負擔。
    事      實
甲、上訴人方面：
一、聲明：如主文所示。
二、陳述：除與原判決記載相同部分，予以引用外，並補稱：
（一）如附表所示之本票一張（下稱系爭本票）係上訴人簽發與被上訴人，作為訴外
      人松庭造景園藝有限公司（以下簡稱松庭公司）承攬「士林第十三號公園植栽
      工程」履約保證之用，該「士林第十三號公園植栽工程」內容包括松庭公司與
      被上訴人於民國（下同）八十七年十月二日簽立之景觀工程合約、同年十一月
      十日簽立之景觀追加工程合約及八十八年三月二十三日簽立之工程承攬合約，
      現上開工程已經全部完成並經業主驗收付款，則系爭本票即無得擔保之債權存
      在。
（二）系爭植栽工程關於「客土」部分，松庭公司雖有部分未施作，但此部分已經被
      上訴人與松庭公司合意排除在松庭公司應施作之工程之外。再者，松庭公司已
      依原訂工程完工日期即八十八年八月十七日向被上訴人報驗完工，被上訴人之
      業主即台北市政府原住民委員會（以下簡稱住委會）亦會同監造之樹茂工程顧
      問股份有限公司（以下簡稱樹茂公司）暨被上訴人，於八十八年九月二十九日
      辦理初驗會勘，並於八十八年十月二十六日辦理複查完畢。而依驗收紀錄所示
      ，關於松庭公司施作之植栽及天然景石工程部分並無應改善之處，當無被上訴
      人所稱枯死、未依約栽種樹種而應補栽之情形。
（三）就系爭八十七年十月間及同年十一月間所簽立之上開景觀工程合約，經追加減
      後，被上訴人應付松庭公司之工程款計新台幣（下同）一千零九十萬六千八百
      四十八元；另就八十八年三月二十三日景觀追加工程部分，則應給付松庭公司
      工程款二百五十五萬零五百七十八元。但被上訴人總計僅給付四百九十萬三千
      三百八十三元。雖被上訴人抗辯松庭公司有未依約施作之情形云云，惟此部分
      業經本院於松庭公司另案訴請被上訴人給付工程款事件中，扣除被上訴人所稱
      因松庭公司未依約施作而由其另行僱工所支出之費用後，認定被上訴人尚應給
      付松庭公司四百九十七萬二千九百二十九元，足見除此之外，被上訴人並未受
      有任何損害。
三、證據：除援用原審之立證方法，另補提出本院八十九年度重訴字第一二三七號九
    十年四月十七日言詞辯論筆錄、被上訴人八十八年八月十日（八八）安士字第八
    八０八一０號函、被上訴人八十八年十一月二十四日（八八）安士字第八八一一
    二四號函、住委會八十八年十二月一日北市原一字第八八二０六００八００號函
    、樹茂公司八十八年十二月三十日樹字第八八一二００二六號函、被上訴人八十
    八年十二月三十一日（八八）安士字第八八一二三一號函、樹茂公司八十九年一
    月五日樹字第八九０００００七號函、被上訴人八十九年六月五日（八九）安士
    字第八九０六０五號函、住委會八十九年四月二十八日北市原一字第八九二０二
    二０二０號函、被上訴人八十八年八月十二日（八八）安士字第八八０八０一一
    號函、台灣高等法院院田民禧字第五八號函、樹茂公司九十一年一月十六日函、
    結算驗收證明書、住委會八十九年七月二十四日函、住委會八十九年八月一日函
    及住委會九十年二月二十日函各一份為證，並聲請向住委會調取「士林十三號公
    園新建工程」全卷資料。
乙、被上訴人方面：
一、聲明：上訴駁回。
二、陳述：除與原判決記載相同部分，予以引用外，並補稱：
（一）系爭本票係因松庭公司承攬系爭植栽工程（包括八十七年十月間景觀工程合約
      、八十七年十一月間景觀追加工程合約及八十八年三月二十三日工程承攬合約
      ）履約過程中，被上訴人恐松庭公司未能依約履行，故由上訴人所簽發作為松
      庭公司承攬上開工程之履約保證，即如松庭公司有未依約施作之情形，不論對
      被上訴人造成之損害若干，被上訴人均可執上開本票對上訴人行使本票之票據
      上權利，現松庭公司關於上開工程既有不完全給付之情形，被上訴人自得執系
      爭本票對上訴人行使票據上權利。
（二）上開工程雖於八十九年七月三十一日經業主即住委會驗收並付款完畢，但松庭
      公司自八十八年間起履經催告仍未繼續施作，客土工程部分被上訴人不得已方
      通知松庭公司將此工程收回另行僱工施作；另四十六項植栽工程部分，被上訴
      人亦另行僱請他人施作。另關於景石工程部分，松庭公司應依約施作之面積達
      二０一平方公尺，單價每平方公尺五千六百四十一元，但松庭公司僅施作一一
      ０‧七四平方公尺，故松庭公司可依約領取之工程款僅六十五萬五千九百十九
      元，但被上訴人已預付松庭公司一百二十七萬零六百九十元，故松庭公司溢領
      六十一萬四千七百七十一元，此部分款項松庭公司即應退還被上訴人。以上均
      屬松庭公司未依約施作工程，被上訴人自得執系爭本票對上訴人行使該本票上
      之票據上權利。又住委會雖於八十八年九月二十九日曾有辦理初驗之動作，但
      該次初驗因松庭未準備植栽工程之竣工圖以致未能進行，該次初驗自屬無效。
三、證據：除援用原審之立證方法，另補提出被上訴人八十八年八月十二日（八八）
    安士字第八八０八０一一號函、被上訴人八十九年五月九日（八九）安士字第八
    九０五０九號函、被上訴人八十九年五月二十五日（八九）安士字第八九０五二
    五號函、被上訴人八十九年六月七日（八九）安士字第八九０六０七號函、被上
    訴人八十八年六月十五日（八八）安士字第０六一五號函、本院八十九年度重訴
    字第一二三七號函九十年六月十二日言詞辯論筆錄、住委會九十年二月二十日北
    市原一字第九０二００六九００號函、會議紀錄及樹茂公司八十八年八月二十日
    號函各一份為證。
    理      由
一、本件上訴人起訴主張：訴外人松庭公司與被上訴人於八十七年十月間、八十七年
    十一月間及八十八年三月間，分別簽立景觀工程合約、景觀追加工程合約及工程
    承攬合約，並由上訴人簽發系爭本票交付被上訴人，作為上開工程之履約保證。
    茲松庭公司已依約完成工程，並經業主住委會驗收完畢及付畢工程款與被上訴人
    ，則上訴人所簽發系爭本票所擔保之債權即不存在等情，爰求為確認被上訴人所
    執有如附表所示本票一張之票據權利不存在之判決。
    上訴人則以：系爭本票係用以擔保松庭公司與被上訴人所訂定之上開工程合約之
    履行，如松庭公司未依約履行，被上訴人即得執該本票行使票據上權利。而松庭
    公司關於景觀工程合約部分，並未依約施作客土工程，且有四十六項植栽工程未
    施作，屢經通知仍置之不理後，被上訴人遂另行僱工施作。另景石工程部分，所
    施作之數量亦有不足。故松庭公司依約可得請領之工程款僅有六十五萬五千九百
    十九元，惟被上訴人已預付松庭公司一百二十七萬零六百九十元，是松庭公司尚
    須返還被上訴人六十一萬四千七百七十一元。本件松庭公司既未依約施作完畢，
    被上訴人自仍得據系爭本票行使票據上權利云云，資為抗辯。
二、經查上訴人主張訴外人松庭公司與被上訴人於八十七年十月間、八十七年十一月
    間及八十八年三月間，分別簽立景觀工程合約、景觀追加工程合約及工程承攬合
    約，並由上訴人簽發系爭本票交付被上訴人，作為上開工程之履約保證之事實，
    業據其提出景觀工程合約書、景觀追加工程合約書、工程承攬合約書及本票各一
    份為證（見原審卷第九頁至第二十頁及第二十三頁），且為被上訴人所不爭執，
    自堪信為真實。至上訴人主張松庭公司已依約完成工程，系爭本票所擔保之債權
    並不存在，則為被上訴人所否認，並以前開情詞置辯。經查：
（一）上開工程合約所示之植栽及景觀工程，已於八十八年八月十八日完工，並於八
      十九年七月三十一日全部驗收完畢，業據上訴人提出被上訴人不爭執為真正之
      住委會八十九年十一月十三日估驗單總表（見本院卷外放之上證五證物冊最後
      一頁）、及樹茂公司（上開工程監造公司）九十二年一月十六日樹字第九二０
      一００一五號函（見本院卷第一六二頁）各一份為證，且為被上訴人所不爭執
      （見本院卷第二十頁、第九九頁及第一五七頁），堪認松庭公司已依約完成工
      程。雖被上訴人另抗辯松庭公司就植栽工程部分有種植樹種錯誤、枯死，且景
      石工程完成之數量不足等不完全給付之情形，惟為上訴人所否認。而查本件縱
      如被上訴人所云，松庭公司確有上開不完全給付之情形，惟被上訴人就此部分
      所得請求之損害賠償金額經與其應給付松庭公司之工程尾款兩相抵銷後，被上
      訴人尚應給付松庭公司工程尾款四百萬元，業經被上訴人自認在卷（見本院卷
      第九九頁），而本院於另案松庭公司請求被上訴人給付系爭工程尾款事件，亦
      判決認定於兩相抵銷松庭公司對被上訴人之工程款債權及被上訴人對庭公司之
      債務不履行損害賠償債權金額後，被上訴人尚應給松庭公司四百九十七萬二千
      九百二十九元之工程尾款（見原審卷第一七三頁至第一九四頁所附之本院八十
      九年度重訴字第一二三七號民事判決）。則不論由被上訴人之自認，或本院之
      另案民事判決，均堪認松庭公司之履約縱有不完全給付之情形，惟松庭公司因
      此所應負之損害賠償金額，經與被上訴人應給付之工程尾款相抵銷後，被上訴
      人對松庭公司並無何債權存在，反而對松庭公司尚須負擔至少四百萬元之給付
      工程尾款債務。且被上訴人亦確已於本院上開另案判決審理時主張並行使此項
      抵銷權（見原審卷第一七八頁至第一八○頁），則被上訴人就此部分自不得再
      主張松庭公司應對其負任何違約責任。
（二）被上訴人又抗辯松庭公司未依約施作客土工程，應負不完全給付責任云云。惟
      查被上訴人於八十八年八月十二日已經發函與松庭公司，將客土工程自松庭公
      司與被上訴人所訂定之工程項目中剔除，並經松庭公司表示同意，此業經被上
      訴人自認在卷（見本院卷第六○頁），且有上訴人所提出經被上訴人自認為真
      正之八十八年八月十二日函一件在卷可憑（見本院卷第九六頁）。則系爭客土
      工程即非松庭公司所應完成之工程項目，被上訴人抗辯松庭公司應就客土工程
      負不完全給付責任，自不足取。至雖被上訴人再抗辯系爭客土工程本屬伊與松
      庭公司約定之工程合約範圍，因松庭公司屢經伊催告遲不施作，伊始發函刪除
      該工程，故松庭公司仍應違約負責云云。惟查被上訴人既於八十八年八月十二
      日發函向松庭公司表示自工程合約中刪除系爭客土工程，且未作任何權利保留
      之意思表示，則自應認被上訴人與松庭公司已無條件合意終止該客土工程項目
      之合約，故被上訴人自不得再執該工程項目，對松庭公司主張任何契約給付責
      任，從而系爭本票所擔保之項目自亦不包括上開客土工程之履約責任。
（三）被上訴人另抗辯系爭本票所擔保之履約保證內容，尚包括上訴人因違約施工所
      應負擔之懲罰性違約金債務（即只要松庭公司有違約，不論被上訴人是否受有
      損害，或所受損害是否已受補償，被上訴人均得行使系爭本票權利）云云。惟
      為上訴人所否認。經查系爭本票正面僅記載：「本票據係作為『士林13公園』
      植栽工程履約保證之用，符合合約執行完成（施工完成）後作廢。」等語（見
      原審卷第二三頁及本院卷第八頁），其文義已明指上訴人簽發系爭本票與被上
      訴人，係為確保松庭公司能依約履行上開工程合約，故如松庭公司已依上開工
      程合約之約定完成工程，則系爭本票即無應擔保之債務存在，惟如松庭公司未
      依約履行而致被上訴人受損害時，被上訴人即得就其損害，行使系爭本票上之
      票據權利。此外經本院遍覽系爭本票上之文字記載，則均無關於被上訴人所云
      應擔保違約施工應負擔之懲罰性違約金債務之約定。再查松庭公司與被上訴人
      所簽立之上開三份合約書全文（見原審卷第九頁至第二○頁），亦無關於懲罰
      性違約金之約定，足證兩造間並無關於系爭本票有擔保懲罰性違約金債權之約
      定。而按違約金，除當事人另有訂定外，視為因不履行而生損害之賠償總額，
      民法第二百五十條第二項前段定有明文。故足見關於懲罰性之違約金須當事人
      另有訂定，而被上訴人就此項兩造間另有約定系爭本票亦擔保懲罰性違約金債
      權之事實，則始終不能舉證以實其說，故其所為此部分之抗辯，亦不足取。
三、綜上所述，松庭公司就其與被上訴人間之前開工程合約，對被上訴人已無何債務
    存在，被上訴人對之不得主張任何債權，則被上訴人對於上訴人所簽發供擔保上
    開債權之系爭本票債權亦不存在，乃被上訴人竟予否認，是上訴人請求確認被上
    訴人所執有如附表所示本票之票據權利不存在，自有即受確認判決之法律上利益
    ，應予准許。從而，原審所為上訴人敗訴之判決，尚有未洽。上訴論旨指摘原判
    決不當，求予廢棄改判，為有理由。
四、至兩造其餘之攻擊或防禦方法，及未經援用之證據，經本院斟酌後，認為均不足
    以影響本判決之結果，自無一一詳予論駁之必要，併此敘明。
五、據上論結，本件上訴為有理由，依民事訴訟法第四百三十六條之一第三項、第四
    百五十條、第七十八條，判決如主文。
中      華      民      國    九十二    年      三      月      七      日
                                     台灣台北地方法院民事第三庭
                                             審判長法   官    謝碧莉
                                                   法   官    張靜女
                                                   法   官    黃書苑
右正本係照原本作成
本判決不得上訴
中      華      民      國    九十二    年      三      月      七      日
                                                   書記官     趙淑華


司法院資訊處製作；財團法人民間司法改革基金會備份。
